【裁判字號】    88,易,928
【裁判日期】    890616
【裁判案由】    妨害名譽
【裁判全文】
臺灣嘉義地方法院刑事判決                          八十八年度易字第九二八號
    公  訴  人  臺灣嘉義地方法院檢察署檢察官
    被      告  丙○○
    選任辯護人  王百治
右列被告因妨害名譽案件，經檢察官提起公訴（八十八年度偵字第四四七八號），本
院判決如左：
    主  文
丙○○無罪。
    理  由
一、本件公訴意旨略以：被告丙○○明知嘉義市政府委託管理、經營二二八紀念館之
    財團法人金龍文教基金會，並無帳目不清、開支浮濫及代表人丁○○無不法侵占
    等情事，竟基於意圖散佈於眾之犯意，先於民國（下同）八十八年二月十二日晚
    上十時五十七分許，趁該館春節休館期間，潛入副館長辦公室，撬開辦公桌抽屜
    ，翻閱帳簿等文件，並加蓋私章於帳簿上，再將文件影印後攜出館外，於不詳時
    、地交付乙○○市議員，並向張市議員陳稱：二二八紀念館帳目不清，開支浮濫
    等語，使不知情之市議員乙○○，於八十八年五月十九日（應係同年月十八日之
    誤），依據被告丙○○所交付之資料及告知之事實，在嘉義市議會質詢時，當眾
    發表「二二八紀念館為一人館，管理單位開支浮濫，收費毫無標準，有圖利他人
    ，偽造文書、貪污、背信」等內容指摘金龍文教基金會及代表人不法具體事實之
    言論，並要求嘉義市政府調查，及作成決議，函送臺灣嘉義地方法院檢察署偵辦
    ，且經各報紙大肆報導，足以毀損金龍文教基金會及丁○○等之名譽，因認被告
    丙○○涉有刑法第三百十條第一項之誹謗罪嫌等語。
二、按犯罪事實應依證據認定之，無證據不得推定其犯罪事實。又不能證明被告犯罪
    者，應諭知無罪之判決，刑事訴訟法第一百五十四條、第三百零一條第一項分別
    定有明文。次按事實之認定，應憑證據，如未能發現相當證據，或證據不足以證
    明，自不能以推測或擬制之方法，為裁判基礎（最高法院四十年臺上字第八六號
    判例參照）。又告訴人之告訴，本以使被告受刑事訴追為目的，故其陳述是否與
    事實相符，自應調查其他證據，以資審認，苟其所為攻擊之詞，尚有瑕疵，則在
    此瑕疵未予究明以前，即不能遽採為斷罪之基礎（最高法院六十九年臺上字第一
    五三一號判例參照）。又認定犯罪事實，所憑之證據，雖不以直接證據為限，間
    接證據亦包括在內，然無論直接或間接證據，其為訴訟上之證明，須於通常一般
    之人均不致於有所懷疑，而得確信其為真實之程度者，始得據之為有罪之認定，
    倘其證明尚未達到此一程度，而有合理性懷疑之存在時，即無從為有罪之認定(
    最高法院七十六年臺上字第四九八六號判例參照)。又按刑法第三百零九條公然
    侮辱罪，須有妨害他人名譽之故意；另查意圖散布於眾，而指摘或傳述足以毀損
    他人名譽之事者，為誹謗罪，刑法第三百十條第一項固定有明文，惟或係因自衛
    、自辯或保護合法之利益者，即為以善意發表言論，其行為不罰，刑法第三百十
    一條第一款亦定有明文。
三、公訴人認被告涉有前揭妨害名譽罪嫌，無非係以告訴人金龍文教基金會代表人丁○○之指訴及被告所影印之現金帳影本、各報紙報導影本，暨被告於偵查中自承
    ：所質疑之費用均有入帳，伊未查核，伊認錯等語為其主要論據。惟訊據被告丙○○矢口否認右揭犯行，辯稱：其當初影印帳簿資料，係為保護其自己權益所留
    存之證據，而其係看到報紙刊載市議員乙○○質詢關於二二八紀念館之事後，乃
    主動前往拜訪張議員，說明此事與其無關，並非將相關資料交張議員供散布之用
    等語。
四、本院經查：
（一）訊之證人即嘉義市議員乙○○證稱：「第一次在五月十八日，是請政風室就我
      到匿名檢舉金龍文教基金會一些弊案的電話作調查，當時我手上的資料均未公
      布，在五月十九日從報上提到金龍文教基金會說可能是一位黃姓離職員工的事
      ，之後我去了解才知道是丙○○」、「丙○○是在第二次質詢後，大約是在五
      月二十日或五月二十一日，：：他來找我，交給我二二八紀念館的財產目錄，
      及二二八紀念館辦活動的登記資料」、「（問：匿名電話是誰打？）男女都有
      ，他們均稱是藝文界的人士，丙○○沒有打電話給我」、「第一次質詢後，我
      是在中國時報及自由時報上看到報導，才去查證丙○○這個人」等語（見本院
      八十九年五月九日訊問筆錄），核與被告前開辯稱交付相關資料予乙○○市議
      員之時間吻合。
（二）又證人乙○○於八十八年五月十八日嘉義市議會第十二次會議市政總質詢時（
      按同年月十九日嘉義市議會並未進行市政總質詢，故起訴書認係十九日，顯屬
      誤載），係以嘉義市政府政風室主任甲○○為質詢對象，因其認為「文化中心
      舉辦的活動並不是由一人來決定，是由審查委員會決定，為什麼二二八紀念公
      園竟然沒有這麼做」，而對金龍文教基金會的內部管理產生質疑，遂要求政風
      室調查以下六點：「第一點金龍文教基金員工圖利自己，第二點圖利他人，第
      三點有背信嫌疑，第四點有偽造文書嫌疑，第五點是恐嚇藝文界，第六點是牽
      涉到私人事件，不方便在此公告：：」等情，而非如公訴人依據剪報資料指稱
      市議員乙○○在嘉義市議會質詢時，當眾發表「二二八紀念館為一人館，管理
      單位開支浮濫，收費毫無標準，有圖利他人，偽造文書、貪污、背信」等言論
      ，此有議事錄節本可稽。是公訴意旨所指被告於不詳時、地將所影印之帳簿等
      文件交付乙○○市議員，並利用市議員乙○○在嘉義市議會質詢時，當眾發表
      「二二八紀念館為一人館，管理單位開支浮濫，收費毫無標準，有圖利他人，
      偽造文書、貪污、背信」等指摘金龍文教基金會及代表人不法具體事實之言論
      云云，顯屬臆斷之詞。
（三）雖被告對於證人即嘉義市政府政風室主任甲○○所提出之檢舉資料，自承確係
      其筆跡，而證人即嘉義市議員陳茂松亦證稱該檢舉資料與乙○○議員質詢所持
      之資料類似，然尚乏積極證據足資證明係被告利用市議員乙○○犯罪，且以本
      件而論，證人乙○○於議會所為言論，若無言論免責權之保護，是否處罰，應
      取決於(1)是否基於善意而發表言論(2)言論之內容是否可受公評之事項(3)評論是
      否當。稱善意者，乃惡意之對，係指行為人心意之初動，並無惡害於他人之故
      意者而言，如行為因錯誤而信其所述者為真實，則當然阻卻故意，不在處罰之
      列。稱「可受公評之事」，係指依其事件性質與影響，應受公眾之評論評斷或
      批評者而言，至於是否屬可受公評之事，其標準如何，則應就具體之事件，以
      客觀之態度，社會公眾之認知及地方習俗等資為審認，一般而言，凡涉及國家
      社會或多數人之利益者，皆屬之；稱「適當之評論」，即其評論不偏激而中肯
      ，未逾越必要範圍之程度者而言，至其標準仍應就社會一般之通念，以客觀之
      標準決之。刑法第三百十一條之立法理由載明「保護名譽，應有相當之限制，
      否則箝束言論，足為社會之害，故以善意發表言論，而有本條所列之情形者，
      不論事之真偽，概不處罰。本條採酌多數國之立法例，規定本條，庶於保護名
      譽與言論自由兩者折衷，以求適當」，亦即立法本意在保護名譽及言論自由中
      求取二者之平衡點。查本件乙○○市議員乃係因金龍文教基金會接受嘉義市政
      府補助款經營二二八紀念公園，本於議員監督之立場，要求市政府調查是否有
      涉及不法或不當之處，且參諸乙○○市議員於八十八年五月二十七日第十九次
      會議市政總質詢時，即表示「關心這件案子主要不是針對個人，他不是針對蔡
      董事長，也不是針對副館長蘇小姐，主要是導入正軌，：：：實際上是問將來
      二二八紀念公園或其他委外管理，我們有沒有辦法讓它們更透明、更公平、更
      合理，所以我也有設計了一些方法提供給市府官員，：：」，足徵證人乙○○
      於議會所為之質詢確係出於善意之言論，實難認其有毀損金龍文教基金會名譽
      之故意，更遑論金龍文教基金會係具有公益性質之財團法人，其基金會之運作
      本屬可受公評之事，任何人對其皆得為適當之評論。
（四）另被告雖於偵查中供承：其有跟市議員講帳目不清、開支浮濫等語（見偵查卷
      第二十一頁），惟審諸：證人甲○○於本院調查時證稱：「經查公款與金龍文
      教基金會的經費混合使用，市府補助經營確實不夠，基金會還要提出配合款，
      所以很多設備無法查知那些設備由何支出，我們才建議儘量分開，但他們並沒
      有違反市政府的規定。」等語（見本院八十九年五月十九日訊問筆錄），及於
      八十八年五月二十七日，在嘉義市議會針對議員乙○○的質詢所為答覆亦稱：
      「二二八紀念公園金龍文教基金會，經過我們全面了解過，我們有發現基金會
      裡面有二個問題，認為有需要改進，第一個是對財產的管理沒有確實登記，第
      二點我們認為較嚴重的是金龍文教基金會每一年有接受市政府補助一百五十萬
      元經費，而基金會本身同樣有經費，我們為了了解其活動經費之支出時，發現
      這一百五十萬元經費和基金會所有之經費混合使用，所以在帳目上無法釐清帳
      款是由那一條經費項下勻支的：：：」等語，有議事錄節本在卷足憑，是被告
      上開之言詞，亦難認係捏造不實之言論。
五、綜右所述，足見被告所辯，尚可採信。此外，復查無其他積極事證足資證明被告
    丙○○有妨害名譽之故意，自難僅憑告訴人代表人丁○○於偵審中之指訴，及報
    導內容有渲染不實之剪報資料，而遽為被告丙○○有罪之認定。從而，本件既不
    能證明被告丙○○犯罪，自應為被告丙○○無罪之判決。
據上論斷，應依刑事訴訟法第三百零一條第一項，判決如主文所示。
本案經檢察官陳仁智到庭執行職務。
中      華      民      國      八十九    年      六      月    十六    日
                                  臺灣嘉義地方法院刑事第二庭
                                      法  官  楊  力  進
右正本證明與原本無異。
如不服本判決，應於判決送達後十日內向本院提出上訴狀( 應附繕本 )。
中      華      民      國      八十九    年      六      月    十七    日
                                      書記官  李  文  政


司法院資訊處製作；財團法人民間司法改革基金會備份。
